【裁判字號】    95,上易,773
【裁判日期】    951130
【裁判案由】    誣告
【裁判全文】
臺灣高等法院高雄分院刑事判決         95年度上易字第773號
上  訴  人  臺灣高雄地方法院檢察署檢察官
被      告  乙○○
上列上訴人因被告誣告案件，不服臺灣高雄地方法院94年度簡上
字第877 號中華民國95年8 月24日第一審判決（起訴案號：臺灣
高雄地方法院檢察署94年度偵字第10777 號），提起上訴，本院
判決如下：
    主  文
上訴駁回。
    理  由
一、公訴意旨略以：被告乙○○因與其母丙○○不和，且遭其弟
    甲○○聲請家暴保護令，心生怨恨，於民國94年1 月18日晚
    上7 時30分許前往高雄縣岡山鎮成功丙村47號其母丙○○之
    住處吵鬧，丙○○不堪其擾乃與甲○○同往岡山鎮○○路12
    5 號甲○○之住處躲避，被告乙○○竟於晚上7 時56分打11
    0 電話報案，指稱其母失蹤請求派警處理。高雄縣政府警察
    局乃指派岡山分局壽天派出所警員周樂中及劉志龍二人前往
    成功丙村47號處理，警員到場後，乙○○竟向其2 人指稱其
    母遭人綁架，未指定犯人而誣告他人犯罪，經其2 人瞭解之
    後知丙○○係前往其子甲○○住處，應非被綁架，乃再前往
    甲○○之住處詢問丙○○及甲○○，始確定並未遭到綁架，
    因認被告乙○○涉犯刑法第171條第1項之未指定犯人誣告罪
    云云。
二、按犯罪事實應依證據認定之，無證據不得認定犯罪事實；不
    能證明被告犯罪者，應諭知無罪之判決，刑事訴訟法第154
    條第2 項、第301 條第1 項分別定有明文。又犯罪事實之認
    定，應憑真實之證據，倘證據是否真實尚欠明確，自難以擬
    制推測之方法，為其判斷之基礎；而認定犯罪事實之證據係
    指足以認定被告確有犯罪行為之積極證據而言，該項證據自
    須適合於被告犯罪事實之認定，始得採為斷罪資料，最高法
    院著有53年臺上字第656 號、29年上字第3105判例可參。復
    按刑法第171 條第1 項未指定犯人之誣告罪，亦以明知所告
    事實之虛偽為其成立要件。若係出於誤認或懷疑有此事實而
    為申告，縱令所告不實，因其缺乏誣告故意，仍難令負刑責
    。即本罪之成立，需行為人明知無此事實，而故意捏造者，
    始足當之。此之所稱故意，亦指直接之故意（確定故意）而
    言，若為間接之故意或過失，自難繩以該條之罪（最高法院
    86年臺非字第362 號判決參照）。再「誣告罪之成立，以意
    圖他人受刑事處分虛構事實而向該管公務員申告為其要件，
    故其所訴事實，雖不能證明係屬實在，而在積極方面尚無證
    據證明其確係故意虛構者，仍不能遽以誣告罪論處。」，最
    高法院著有20年上字第717 號、44年台上字第892 號、46年
    台上字第927 號判例可考。又所謂虛偽，係指明知無此事實
    故意捏造而言，若告訴人誤認有此事實或以為有此嫌疑，自
    不得指為虛偽，即難科以本罪。是所謂虛構事實，係指明知
    無此事實，而故意捏造而言，若出於誤信、誤解、誤認或懷
    疑有此事實，或對於其事實誇大其詞，其目的在求判明是非
    曲直，均不得謂為誣告。
三、程序事項:
    按被告以外之人於審判外之言詞或書面陳述，除法律有規定
    者外，不得作為證據；再被告以外之人於偵查中向檢察官所
    為之陳述，除顯有不可信之情況者外，得為證據；又被告以
    外之人於檢察事務官、司法警察官或司法警察調查中所為之
    陳述，與審判中不符時，其先前之陳述具有較可信之特別情
    況，且為證明犯罪事實存否所必要者，得為證據；再下列文
    書，亦得為證據：一除顯有不可信之情況外，公務員職務上
    製作之紀錄文書、證明文書。二除顯有不可信之情況外，從
    事業務之人於業務上或通常業務過程所須製作之紀錄文書、
    證明文書。三除前二款之情形外，其他於可信之特別情況下
    所製作之文書，亦得為證據；另被告以外之人於審判外之陳
    述，雖不符刑事訴訟法第159 條之1 至第159 條之4 之規定
    ，而經當事人於審判程序同意作為證據，法院審酌該言詞陳
    述或書面陳述作成時之情況，認為適當者，亦得為證據；另
    當事人、代理人或辯護人於法院調查證據時，知有第159 條
    第1 項不得為證據之情形，而未於言詞辯論終結前聲明異議
    者，視為有前項之同意，刑事訴訟法第159 條第1 項、第15
    9 條之1 第2 項、第159 條之2 、第159 條之4 、第159 條
    之5 第1 項、第2 項分別定有明文。本件李曉鈺、顎元靜、
    甲○○於警詢所為之審判外陳述；周樂中、劉志龍出具之職
    務報告書、壽天派出所受理各類案件紀錄表、高雄縣警察局
    110 報案台中心受理各類案件紀錄表及高雄縣政府警察局岡
    山分局壽天派出所員警工作紀錄簿等書證，均為被告以外之
    人於審判外之陳述，屬於傳聞證據，且係針對個案而製作，
    亦與刑事訴訟法第159 條之4 第1 款所示之公務員職務上製
    作之紀錄文書或證明文書，或同條第2 款所示之紀錄文書或
    證明文書，也非同條第3 款所示之文書，惟因檢察官、被告
    於法院調查證據時，知有刑事訴訟法第159 條第1 項不得為
    證據之情形，未於言詞辯論終結前聲明異議，應視為同意作
    為證據，且本院審酌該紀錄表及職務報告表等之形式及取得
    之過程並無瑕疵、與待證事實具有關連性等情況，認為適當
    ，應認依刑事訴訟法第159 條之5 第2 項之規定，均得為證
    據。
四、實體事項:
（一）訊據被告對其於94年1月18日晚上7時30分許前往高雄縣岡
      山鎮成功丙村47號其母丙○○之住處，其後其母離去住處
      ，被告遂於94年1月18日晚上7時56分撥打110 電話報案，
      指稱其母失蹤請求派警處理，而後高雄縣政府警察局指派
      岡山分局壽天派出所警員周樂中及劉志龍2 人前往其母丙○○及證人甲○○住處處理等情固坦承不諱，惟堅詞否認
      有何公訴人所指之犯行，辯稱：我的母親走失，僅係向高
      雄縣勤務中心報案，請求警察協尋，因員警太遲前來處理
      而與員警發生爭執，並未向前來處理之員警表示母親被綁
      架等語。公訴人認被告乙○○涉犯前揭犯行，無非係以證
      人即被害人丙○○及甲○○指訴，照片、錄音帶譯文與周
      樂中、劉志龍之職務報告，為其論據。
（二）經查：
一、依卷附高雄縣警察局110 報案台中心受理各類案件紀錄表之
    報案時間為94年1 月18日下午7 時56分52秒、報案內容係：
    成功丙村47號發生母親走失，請速派員趕往處理確實管制到
    達時間」（94年度偵字第10777 號卷第48頁），故被告供稱
    其於94年1 月18日晚上7 時56分請求警察協尋走失之母親乙
    情，尚非無據。證人李曉薇及陳皖筠於原審均證稱：從新竹
    回來岡山探望與被告共同於94年1 月18日去成功丙村之丙○○住處要探望丙○○及李仲訓，因李仲訓開刀，到的時候碰
    到甲○○，甲○○態度很不好，說不歡迎李曉薇，要其滾出
    去，李曉薇與甲○○發生口角，甲○○即先行離去，丙○○
    隨後亦取走屋中某物後即行外出，被告發現丙○○不在，心
    生著急，有撥打110 報案協尋丙○○等情，互核相符（原審
    卷第131 至134 頁），由李曉薇及陳皖筠之證述足見被告在
    丙○○突然離去，且未交待行蹤之時，未及深思或向在場之
    親人詢問，冒然即向110 報案台報案固無疑問，然因老人走
    失不見蹤跡之原因甚多，不慎走失或自行離去或遭人擄走等
    等原因，不一而足，惟被告報警當時僅稱母親走失而已，並
    未向警察申告其母親被綁架或有人綁架其母親，足認其意在
    請求員警代為尋找其母丙○○，該報警請求警方協尋之報警
    行為，尚非即該當於申告有人對其母親犯妨害自由等相關刑
    罰之犯罪，被告報案當時應尚無謊報戲謔或意圖誣指他人犯
    罪而使其受刑事處分之意思。
二、被告向高雄縣警察局110 報案台報案後，經勤務中心聯絡高
    雄縣政府警察局岡山分局通知壽天派出所值班員警葉家和派
    員處理，該派出所並指派值勤人員周樂天前往處理，嗣於同
    日10時18分許，回報係因報案人乙○○（誤繕為李聚信）飲
    酒導致其母親丙○○不堪其擾，被乙○○胞弟帶到和平路住
    處，並非走失，案經調解後登記備查等情，此有上開高雄縣
    警察局110 報案台中心受理各類案件紀錄表上之初報及續報
    紀錄可佐，此亦與證人劉志龍所填載之高雄縣政府警察局岡
    山分局壽天派出所員警工作紀錄簿上記載：通報之二案件係
    同件，係屬家庭失和、兄弟口角及老人失蹤等情（偵卷第48
    頁）相符，是被告在向110 報案台報案後，員警周樂天、劉
    志龍前往協助處理時，被告究竟有無明確、有意識、具體得
    虛構某個事實而向現場處理之員警周樂天、劉志龍2 人表示
    其母遭人綁架，該他人犯有刑事罪責而請求員警追查以顯露
    其誣告他人犯罪之故意？即有研求之餘地。
  (1)據證人即員警周樂天證稱：在94年1 月18日晚上曾經到高雄
    縣岡山鎮成功丙村47號處理1 件疑似老人走失的案件，是接
    獲110 通報而前往處理，當時我去到被告家，被告說有人綁
    架他母親，當時被告有喝酒，我問他說是誰綁架，他說是他
    弟弟甲○○，因為之前我跟劉志龍有先去甲○○家瞭解，因
    為之前甲○○有先報1 件，甲○○說跟被告有口角，甲○○
    那邊處理完之後，我們才接著到被告報案的地點，因為這兩
    件事情差不多是同時報的，後來再問被告說是綁架還是失蹤
    ，被告改稱他母親是失蹤，因為我們知道他母親是在他弟弟
    甲○○那邊，並沒有失蹤，被告才說好像他有1 個什麼人生
    病長期臥床需要他媽媽來照顧，換尿袋之類的；因為他有喝
    酒，他大部分都他講他的，我們講我們的，他有點胡言亂語
    等語（原審卷第137 、138 、140 頁）。是由證人周樂天之
    供述足見被告當日有飲酒，且與證人甲○○發生口角，故被
    告雖於員警前供述其母遭綁架，然其在員警向其詢問其母親
    是遭人綁架或係失蹤以茲究明被告報案之真意時，被告改稱
    其母係失蹤，家中有人須證人丙○○返家更換尿袋等情，由
    被告以不同之辭彙向員警說明其母親不在家，欲尋回其母親
    之整個陳述過程以觀，可認被告係以自己之主觀判斷來描述
    其母親離去不見蹤跡時可能之情況，被告於警員向其詢問時
    並無堅詞且直指其母親係遭人綁架以及虛構其母親遭人綁架
    之經過情節，足見被告應非故意謊報，綁架一語僅係誇大渲
    染之詞而已，否則其當無必要改稱其母親是失蹤，反而應更
    虛構母親遭人綁架之細節而請求警員依法偵辦綁架其母親離
    去之人，以讓員警相信丙○○係綁架案之被害人，而追查綁
    架丙○○之人。可見被告其報案之目的是重在請求尋回母親
    ，而非蓄意在申告有人犯罪，難認被告確有誣告他人犯綁架
    其母親之犯罪之行為。
  (2)又據在場執勤之員警周樂天證稱：「（問：既然你已經在第
    一個時間跟乙○○說丙○○在甲○○家，為何乙○○還跟你
    提到他母親被綁架？）因為他有喝酒，他大部分都他講他的
    ，我們講我們的，他有點胡言亂語。」、「（問：所以你們
    依現場判斷，不將乙○○所言的綁架之事當真？）是的，因
    為我們知道丙○○在甲○○家，而甲○○與乙○○是兄弟，
    乙○○又喝酒。」等語（見原審卷第140 、141 頁），是由
    證人周樂天之證述足見被告當時確因飲酒而情緒較為激動，
    證人周樂天並不將被告所言當真，復因證人甲○○與被告就
    渠等家務已生訟爭，先前尚有家暴案件生訟，是證人周樂天
    及證人劉志龍在調處兄弟2 人糾紛後，即勸說被告返家，並
    向報案台回報處理調解完畢，此亦有前開之高雄縣政府警察
    局岡山分局壽天派出所員警工作紀錄簿及高雄縣警察局110
    報案台中心受理各類案件紀錄表足佐。觀諸常人在酒後常較
    一般人為激動，是本難僅憑被告主觀誇大之隻字片語，遽認
    其確有誣告之故意。亦難認被告係有意指訴他人犯刑事責任
    之意，是依證人周樂天證述當時之處理之情景以觀，應認被
    告稱其母遭綁架或綁票，係用詞不當，但在員警再次確認時
    ，即已改指稱其母失蹤，並以其母丙○○之住處尚有因手術
    而須由母更換造口之胞弟李仲訓在等待之情向員警說明，是
    依現存之證據，確尚不足以認定被告於主觀上具有誣告之故
    意。
三、被告報案向警表示其母走失，其後並請警方協尋，被告之行
    為固然浪費警政資源及警力，亦增加親人間不必要之誤會，
    被告之動機及行為均屬可議，惟尚難認係有涉犯刑法第171
    條第1 項之未指定犯人誣告罪嫌；又被告雖曾一度向到場執
    勤之員警表示係屬綁架，惟被告當時已有酒意，且經員警確
    認其意涵時，既已改稱其母失蹤，且說明當時亟欲其母丙○○返家之情，被告是否確係基於誣告之故意而指訴他人綁架
    其母丙○○，而受刑事或懲戒之處分，而觸犯刑法第169 條
    第1 項之指定犯人誣告罪，本院認為仍存有合理之懷疑，尚
    未到達確信其為真實之程度。
四、原審因而以不能證明被告犯罪，而為被告無罪之諭知，核無
    違誤；檢察官循告訴人甲○○具狀請求上訴意旨，猶執前詞
    ，指摘原判決不當，為無理由，應予駁回。
據上論斷，應依刑事訴訟法第368條，判決如主文。
本案經檢察官姜麗如到庭執行職務。
中    華    民    國    95    年    11    月    30    日
                  刑事第八庭    審判長法  官  李炫德
                                      法  官  蔡國卿
                                      法  官  簡志瑩
以上正本證明與原本無異。
不得上訴。
中    華    民    國    95    年    11    月    30    日
                                      書記官  白  蘭


司法院資訊處製作；財團法人民間司法改革基金會備份。
